【裁判字號】    97,再,213
【裁判日期】    980413
【裁判案由】    眷舍
【裁判全文】
臺北高等行政法院判決
                                       97年度再字第213號
再審原告    甲○○
再審被告    國防部陸軍司令部（原名：國防部陸軍總司令部）
                          送達.
                          箱
代  表  人  楊天嘯（司令）送達地址  同上
訴訟代理人  林志宏  律師
上列當事人間因眷舍事件，再審原告對最高行政法院中華民國93
年7 月23日93年度判字第958 號判決提起再審之訴，本院判決如
下：
    主  文
再審原告之訴駁回。
再審訴訟費用由再審原告負擔。
    事  實
一、事實概要：
    再審原告於民國（下同）51年5 月間獲核准配住坐落高雄縣
    鳳山市○○路112 巷1 號協和新村軍人眷舍（下稱系爭眷舍
    ），嗣於61年間再審原告因工作奉命北調，乃將戶籍遷出，
    惟再審原告配偶仍設籍於系爭眷舍，67年間因再審原告配偶
    之胞姊沈成英與父親爭吵被逐出家門，再審原告乃將系爭眷
    舍暫借其居住，復因沈成英意圖占用系爭眷舍並拒絕再審原
    告進入，再審原告遂提出民事訴訟請求遷讓房屋，經臺灣高
    雄地方法院認定再審原告與沈成英間確有使用借貸關係，乃
    以89年5 月5 日88年度鳳簡字第901 號判決再審原告勝訴（
    亦經臺灣高雄地方法院89年度簡上字第203 號判決確定在案
    ）。嗣後沈成英向軍方檢舉再審原告有違規使用系爭眷舍情
    事，經再審被告研處並呈報國防部後，國防部於90年6 月26
    日以90祥祉字第0750號令要求再審被告依據臺灣高雄地方法
    院89年5 月5 日88年度鳳簡字第901 號判決意旨，依法撤銷
    再審原告系爭眷舍之居住權，再審被告遂以90年7 月20日90
    伯耐字第4803號函知再審原告略以：「……二、臺端自六十
    七年起將公配之高雄縣協和新村一號眷舍（鳳山市○○路一
    一二巷一號）轉借予沈成英居住至今，自身及眷屬未進住達
    二十餘年，並經八十九年五月五日高雄地方法院八十八年度
    鳳簡字第九0 一號判決兩造間為『借貸關係』屬實，已違反
    『國軍軍眷業務處理辦法』第三十一條第一項第四、七款：
    『眷舍未予進住、轉借他人者應撤銷眷舍居住權收回眷舍』
    之規定，爰依法撤銷居住權收回眷舍……。」（下稱原處分
    ）。再審原告仍表不服，提起訴願，亦遭決定駁回，遂向本
    院提起行政訴訟，嗣經本院以92年5 月8 日91年度訴字第11
    77號判決駁回（下稱前程序判決），再審原告再不服，向最
    高行政法院提起上訴，經該院以93年7 月23日93年度判字第
    958 號判決駁回而告確定（下稱原確定判決）。再審原告又
    於97年10月29日以原確定判決有行政訴訟法第273 條第1 項
    第1 款、第13款及第14款所規定之事由，向本院提起再審之
    訴，經本院以裁定將本於行政訴訟法第273 條第1 項第1 款
    事由提起再審之訴部分，移送最高行政法院審理。
二、兩造聲明：
（一）再審原告聲明：
    1.原確定判決廢棄。
    2.訴願決定及原處分均撤銷。
    3.再審及前審訴訟費用由再審被告負擔。
（二）再審被告聲明：
    1.駁回再審原告之訴。
    2.訴訟費用由再審原告負擔。
三、兩造之爭點：
（一）再審原告主張之理由：
    1.再審原告已遵守行政訴訟法第276 條規定，於法定不變期
      間提起再審之訴：再審原告經歷原處分及行政救濟階段皆
      無從獲悉前陸軍第八軍團司令部90年4 月9 日90務行字第
      3818號呈，經多方查詢申訴及救濟管道，直至97年10月初
      始獲悉前開對再審原告有利之調查報告，並經立法委員助
      理建議，依行政訴訟法第276 條規定提起本件再審之訴。
    2.按行政訴訟法第273 條第1 項第1 款、第13款及第14款規
      定：「有左列各款情形之一者，得以再審之訴對於確定終
      局判決聲明不服。但當事人已依上訴主張其事由或知其事
      由而不為主張者，不在此限：一、適用法規顯有錯誤者。
      ……十三、當事人發現未經斟酌之證物或得使用該證物者
      。但以如經斟酌可受較有利益之裁判者為限。十四、原判
      決就足以影響於判決之重要證物漏未斟酌者。」同法第27
      6 條第3 項前段復規定: 「再審之訴自判決確定時起，如
      已逾5 年者，不得提起。」原確定判決駁回再審原告之訴
      理由主要係以再審被告之答辯主張，及高雄地方法院88年
      度鳳簡字第901 號判決及89年度簡上字第203 號判決為依
      據。惟查，本案據有前開行政訴訟法第273 條第1 項第1
      款、第13款及第14款所謂「適用法規顯有錯誤」、「發現
      未經斟酌之證物」及「原判決就足以影響於判決之重要證
      物漏未斟酌」等得提起再審之訴之事由。
    3.本案原審及上訴審對原處分違反行政程序法規定情事，未
      予糾正，核有「適用法規顯有錯誤」情事，且前陸軍第八
      軍團司令部呈90年4 月9 日90務行字第3818號呈此有利再
      審原告而足以影響判決結果之調查報告，歷經原審及上訴
      審，均未獲承審法官參採衡酌，誠有「發現未經斟酌之證
      物」及「原判決就足以影響於判決之重要證物漏未斟酌」
      之情事：
      (1)行政程序法第1 條明文規定立法目的，在於藉由適法正
        當程序之踐履，以擔保行政機關行政過程之公正、合法
        ，避免恣意妄為進而保障實體決定之公正性與合法性。
        同時，因行政行為過程透明化，除一方面得提高行政決
        定之可信賴度，另一方面亦得有效保障人民權益，故於
        行政程序法90年1 月1 日正式施行起，行政機關行政行
        為即應受行政程序法所現制，且行政程序法所規定應踐
        行程序，僅為最低限度之要求，倘行政機關行政行為未
        能踐行行政程序法所規定程序則該等行政行為核屬違法
        ，理應予以糾正。
      (2)本案再審被告原處分之做成時點為90年7 月20日，依法
        該處分做成所應踐行程序，應受行政程序法所拘束。本
        案原處分在撤銷再審原告之配舍居住權，核屬限制或剝
        奪人民自由或權利之不利益處分，因該處分之結果影響
        人民權益甚鉅，自應確實踐履行政程序法所規定，依職
        權調查證據釐清案關事實充分給予再審原告陳述意見機
        會，並正確涵攝適用法規，處分方得認係屬合法。惟原
        處分之作成係以高雄地方法院88年度鳳簡字第901 號判
        決所認定事實為依據，再審被告於原審答辯中亦僅稱「
        係依上級機關國防部90年6 月26日（90）祥祉字第0750
        號命令，要求被告依據高雄地方法院之判決認定原告違
        法轉借眷舍之事實。」而原審及上訴審判決對此均未予
        爭執，咸依再審被告主張，以前開高雄地方法院判決所
        認定事實為判決基礎。
      (3)然行政機關為行政處分，依行政程序法第36條以降規定
        ，即課予行政機關依職權調查證據之義務，對當事人有
        利及不利之事項並應一律加以注意且於作成處分前，應
        斟酌全部陳述與調查事實及證據之結果，依論理及經驗
        法則判斷事實之真偽，並將其決定及理由告知當事人。
        本案原處分作成前，再審原告以書面文書向再審被告陳
        明與妻姐之紛爭乃再審原告一時同情妻姐家庭狀況堪憐
        及居無處所，遂容留其暫居配舍之中，首不論再審原告
        此一起念核與民法借貸之意不相符合，係為成全妻子手
        足人倫之照顧情誼，爾後妻姐欲強占眷舍而反目為眷舍
        之事與再審原告履上公堂，並捏造諸多虛假證言、證物
        肇至後續相關事端成為再審原告人生至大遺憾。然本案
        事實真相不容抹滅，再審原告因憐憫之初衷，容留妻姐
        暫住眷舍，期間雖調職北部，惟仍不定期南、北往返，
        從無以借貸之意將眷舍借予妻姐居住亦或係原處分所稱
        自身及眷屬未進住達20餘年。
      (4)其次，原處分作成前，再審被告曾先後於90年1 月20日
        召開「高雄市○○市○○路112 巷1 號甲○○眷舍處理
        協調會」及90年2 月20召開聽證會。於聽證會中，該眷
        舍所在協和新村自治會會長朱碧梧當場陳述：「劉叔叔
        （即再審原告）確實來來去去，均與我保持聯繫」。且
        據90年1 月20日協調會會議紀錄第4 點所示「本部將通
        知陸軍第入軍團重新前往調查」，而該調查結果（陸軍
        第八軍團司令部90年4 月9 日（90）務行字第3818號呈
        ），亦明確說明經調查結果再審原告並無違反國軍軍眷
        業務處理辨法之情事，該調查內容略以：「一、本案經
        本部查訪結果如次: （一）沈員陳控眷舍出租，經查無
        具體事證，未違反國軍軍眷業務處理辦法第31條第3項
        規定。（二）劉員同意沈員（三親等親屬關係）寄居並
        無將眷舍轉借之情事，未抵觸國軍軍眷業務處理辦法第
        31條第7 項規定。（三）劉員奉配眷舍後即依規定辦理
        進住並遷入戶籍，後因職務調動其戶籍（主眷戶籍）未
        曾遷出上傢俱仍留置眷舍，並常返回眷舍探視，並未違
        反國軍軍眷業務處理作業手冊第36條規定，毋需辦理保
        留申請。（四）沈員占用眷舍阻擾劉員返回居住，意圖
        造成未居住眷舍之假象，並向主管機關控告劉員違反國
        軍軍眷業務處理辦法要求撤銷劉員居住權同時向主管機
        關申請補納入原眷戶其意圖至為明確。二、本部基於前
        述事由建議仍保留劉員眷舍居住權為宜。」
      (5)前陸軍第八軍團司令部90年4 月9 日（90）務行字第38
        18號呈係再審被告依其固有職權發動調查程序而為之公
        文書，內容清楚載明再審原告並無違反國軍軍眷業務處
        理辦法之情事，誠具證據適格，為行政程序法第273 條
        第1 項第13款及第14款所稱證物：
        按行政行為之作成，應以一定之事實關係為基礎，事
          實關係之認定則有賴事實及證據之調查，因事實及證
          據之調查對行政行為正確作成與人民權益之保障，攸
          關至鉅，倘行政機關未能善盡調查能事，即得構成行
          政處分無效之原因，行政法院得予撤銷，此從最高行
          政法院（89年7 月1 日改制前為行政法院，下同）87
          年判字第2355號、88年判字第3533號、89年判字第11
          5 號及89年判字第192 號判決觀之甚明。
        前陸軍第八軍團司令部呈90年4 月9 日（90）務行字
          第3818號呈係依再審被告90年1 月20日召開「高雄縣
          鳳山市○○路112 巷1 號甲○○眷舍處理協調會」會
          議決議第4 點「本部將通知陸軍第八軍團重新前往調
          查」，所開啟調查程序，前陸軍第八軍團司令部並將
          該調查所獲事證及結果記載製成書面紀錄，故該份呈
          文誠為再審被告依其固有職權發動調查程序，並將調
          查結果紀錄製作而成之公文書，其製作過程並無受強
          暴、脅迫、利誘、詐術、違法羈押或其他不正方法，
          非違反取得之證據，並非證據不適格。
        而再審被告僅辯稱前陸軍第八軍團司令部呈90年4 月
          9 日（90）務行字第3818號呈非屬行政訴訟法第273
          條第1 項第13款、第14款所稱證物，顯為規避原處分
          違法不當及其行政疏失之責，實有曲解法條文意。
      (6)前陸軍第八軍團司令部呈90年4 月9 日（90）務行字第
        3818號呈有利再審原告認定是否涉及違法為再審被告踐
        行調查程序所獲調查報告，不僅再審被告從未告知再審
        原告，再審原告亦從未獲悉，且於再審原告歷經行政救
        濟程序，該有利再審原告之事證亦從未獲審理之原審及
        上訴審法官知悉並參採衡酌，致使基於錯誤之事實基礎
        ，而為不利再審原告之判決。是以原處分首對再審原告
        歷次文書說明，以及歷次協調會暨聽證會所獲有利再審
        原告之事證未予詳加審酌，並隱匿該公文書，徒以所謂
        「依上級機關指示」以民事法院認定事實為本案原處分
        認定之事實。再審被告不採自身90年4 月依職權調查所
        獲有利再審原告之事證，而依賴88年及89年民事法院判
        決認定之事實為原處分論處依據，忽略行政程序事涉公
        益，與民事救濟程序重點在於解決當事人紛爭事涉私益
        兩者目的不同，從而行政程序法所規定行政機關職權調
        查證據主義與民事法院採行當事人進行主義對證據取捨
        之要求亦不相同，於論理上，職權調查證據主義更能有
        助探究事實發現真相保障高權行為下人民之權益。故原
        處分再審被告之證據調查暨事實認定，實非再審原告所
        能理解，對行政程序法第36條規定所課予行政機關應依
        職權調查證據之義務，再審被告顯然棄之不顧，造成行
        政怠惰。
      (7)又因原處分係屬限制或剝奪人民自由或權利之不利益處
        分，依行政程序法第102 條及其以降規定，於即應給予
        再審原告陳述意見之機會，原處分亦未為之。且於處分
        書中，再審被告對於何以再審原告所提事證不足採信，
        從未予論述，僅以民事法院判決認定，即為再審原告違
        法之處分，該事實認定顯然有違論理及經驗法則。本案
        訴願、原審及上訴審對原處分前開違反行政程序法規定
        情事，已屬行政處分具有重大明顯瑕疵，構成行政處分
        無效之事由，原審及上訴審均未予糾正，核有「適用法
        規顯有錯誤」之情事。且前陸軍第八軍團司令部90年4
        月9 日（90）務行字第3818號呈此有利再審原告而足以
        影響判決結果之調查報告，於歷經原審及上訴審，均未
        獲承審法官參採衡酌，本案誠有「發現未經斟酌之證物
        」及「原判決就足以影響於判決之重要證物漏未斟酌」
        之情事。
（二）再審被告主張之理由：
    1.行政訴訟法第273 條第1 項第1 款所定適用法規顯有錯誤
      為再審事由，應具體指明原確定判決適用何一法律條文及
      其法律條文內容錯誤不當或應適用而不予適用，如係判例
      、司法院解釋或大法官解釋亦應詳揭其字號及內容意旨，
      不可空泛指摘原確定判決有適用法規顯有錯誤，否則其再
      審聲請即難謂合法。觀再審原告再審起訴狀意旨，並未具
      體指明原確定判決有適用何一法律條文、判例、司法院解
      釋或大法官解釋顯有錯誤或應適用而不予適用之情形，而
      僅係指述認為被告於作成撤銷原告眷舍居住權之行政處分
      前，並未依行政程序法第36條規定對於當事人有利不利之
      事項應一律注意，及未依行政程序法第102 條規定於作成
      限制或剝奪人民自由或權利之不利益處分前，應給予陳述
      意見之機會，此均屬再審原告對再審被告作成撤銷其眷舍
      居住權行政處分認為該行政處分有違法瑕疵之片面指摘，
      但並非是對原確定判決有何適用法規顯有錯誤情形之陳明
      ，故再審原告以原確定判決有適用法規顯有錯誤為由請求
      再審，顯不合程式並非適法。
    2.再審原告指摘原處分並未本於職權調查證據並針對其有利
      不利事項一律注意，亦未給予其陳述意見之機會亦非事實
      ，其不外以被告未依前陸軍第八軍團司令部90年4 月9 日
      （90）務行字第3818號呈之處理意見認定事實，係對其有
      利之事項未予注意。惟查，所謂依行政程序法調查證據，
      其證據方法不外為人的供述（含當事人與相關第三人）之
      詢問與記錄（行政程序法第39條）及文書、資料、物品之
      調取或請求提供（行政程序法第40條）、鑑定（行政程序
      法第41條）、勘驗（行政程序法第42），至於下級機關對
      於個案的處理意見或建議，則並非行政程序法所定之證據
      方法，處分機關仍應本於職權依據調查事實及證據之結果
      自行認定事實作成處分，不受下級機關處理意見或建議之
      拘束。再審原告所引被告之下級機關前陸軍第八軍團司令
      部90年4 月9 日（90）務行字第3818號呈，核其內容並無
      檢附任何當事人或相關第三人之供述書面紀錄、文書、資
      料、物品、鑑定報告或勘驗照片、紀錄等足堪作為原告是
      否有應撤銷或不應撤銷眷舍居住權事由存在之證據資料供
      再審被告審酌，該呈文只不過是前陸軍第八軍團司令部提
      供其下級機關對於本案之意見及處理建議，並請求再審被
      告給予其行政指導並核示處理原則，再審原告自不能以被
      告未依前陸軍第八軍團司令部呈文之處理意見及建議認定
      事實，即係有未依職權調查證據或對其有利事項未予注意
      之情形。另再審被告於作成原處分前，召開二次詢問會由
      原告、訴外人沈成英及相關第三人陳述意見，且再審原告
      亦已曾多次向再審被告書面陳述其個人意見，此為再審原
      告於其再審書狀所自承，並無原處分作成前未給予其陳述
      意見機會之情事。
    3.再審原告所主張得為其有利證據之前陸軍第八軍團司令部
      90年4 月9 日（90）務行字第3818號呈，如前所述，其內
      容實係單純為再審被告之下級機關前陸軍第八軍團司令部
      對個案的處理意見及建議，並請求再審被告給予行政指導
      核示處理原則之上下級機關內部公文書，即非屬與認定原
      告有無應撤銷眷舍居住權事由存在有關之「書證」，再審
      原告自不得以前陸軍第八軍團司令部該呈文，主張原確定
      判決有「當事人發見未經斟酌之證物或得使用該證物者」
      、「原判決就足以影響於判決之重要證物漏未斟酌者」之
      瑕疵，蓋因前陸軍第八軍團司令部該呈文根本並無作為認
      定原告是否有應否撤銷眷舍居住權事由存在之書證適格（
      證據能力）。
    4.再者，再審原告所引之前陸軍第八軍團司令部90年4 月9
      日（90）務行字第3818號呈，再審被告於原審訴訟程序中
      所檢送之原處分卷中即已有檢附，此觀再審原告所提該呈
      文左下方有被告政戰部軍眷服務處及與正本相符之條戳文
      字，該條戳之蓋用即係因再審被告於原確定判決中所檢附
      原處分卷資料因均係影本，因而蓋用該條戳表明該影本與
      文件正本之內容完全相符之意，是再審被告並無再審原告
      所稱刻意隱匿前陸軍第八軍團司令部90年4 月9 日（90）
      務行字第3818號呈之情形，再審原告更早應於在原確定判
      決之訴訟程序中，即已知悉或應知悉前陸軍第八軍團司令
      部90年4 月9 日（90）務行字第3818號呈之存在及內容，
      然卻空言主張其係於97年10月初方知悉或取得前陸軍第八
      軍團司令部90年4 月9 日（90）務行字第3818號呈，並無
      逾越提起再審之30日不變期間，此顯屬不實，再審原告提
      起再審確已逾越再審不變期間，並非適法。
    5.末查，再審原告對於訴外人沈成英係經其同意而居住使用
      其所獲配之高雄縣協和新村眷舍並不爭執，僅爭執其並非
      轉借，但再審原告對訴外人沈成英提起民事訴訟請求返還
      前揭眷舍，即係主張其在70年間將前揭眷舍借予訴外人沈
      成英使用，亦係依據民法第470 條第2 項使用借貸關係終
      止後之借用物返還請求權為其請求權基礎訴請沈成英返還
      系爭房屋，臺灣高雄地方法院88年度鳳簡字第901 號民事
      確定判決亦係依再審原告於該民事訴訟中之主張認其主張
      借用物返還請求權有理由而判決再審原告勝訴，是前程序
      判決參酌臺灣高雄地方法院88年度鳳簡字第901 號民事確
      定判決之事證，認定再審原告確有違規轉借眷舍之事實，
      並無瑕疵，再審原告反異其於前揭另案民事訴訟中之所陳
      ，主張其並非轉借云云，係屬卸責之詞。
    6.綜上所述，本件並無再審事由存在，且再審原告亦已逾越
      再審期間，其再審請求無論程序、實體俱非合法。
理  由
一、本件原告起訴時，被告之代表人為趙世璋，嗣於訴訟中變為
    楊天嘯，茲據新任代表人具狀聲明承受訴訟，經核無不合，
    應予准許。
二、按行政訴訟法第275 條規定：「（第1 項）再審之訴專屬為
    判決之原行政法院管轄。（第2 項）對於審級不同之行政法
    院就同一事件所為之判決提起再審之訴者，由最高行政法院
    合併管轄之。（第3 項）對於最高行政法院之判決，本於第
    273 條第一項第九款至第十四款事由聲明不服者，雖有前二
    項之情形，仍專屬原高等行政法院管轄。」本件再審原告主
    張原確定判決有行政訴訟法第273 條第1 項第13款、第14款
    事由，參酌上開規定，本院自有管轄權，合先敘明。
三、次按，「再審之訴應於三十日之不變期間內提起。前項期間
    自判決確定時起算，判決於送達前確定者，自送達時起算；
    其再審之理由發生或知悉在後者，均自知悉時起算。」「有
    左列各款情形之一者，得以再審之訴對於確定終局判決聲明
    不服。但當事人已依上訴主張其事由或知其事由而不為主張
    者，不在此限：…一三、當事人發見未經斟酌之證物或得使
    用該證物者。但以如經斟酌可受較有利益之裁判者為限。一
    四、原判決就足以影響於判決之重要證物漏未斟酌者。」行
    政訴訟法第276 條第1 項、第2 項及第273 條第1 項第13款
    、第14款分別定有明文。其中第13款所謂「當事人發見未經
    斟酌之證物或得使用該證物者」，係指該證物在前訴訟程序
    中即已存在而當事人不知其存在，或雖知有此，而不能使用
    ，現始發現或得使用者而言，並以如經斟酌可受較有利益之
    裁判者為限。若前訴訟程序終結後始作成之文件，或當事人
    於前訴訟程序中即知其存在，均非現始發見之證物，不得據
    以提起再審之訴。另同法第1 項第14款所謂「原判決就足以
    影響於判決之重要證物漏未斟酌者」，係指當事人在前訴訟
    程序已經提出，而前確定判決漏未於理由中斟酌者而言。申
    言之，該項證物如經斟酌，原裁判將不致為如此之論斷，若
    縱經斟酌亦不足影響原裁判之內容，或原裁判曾於理由中說
    明其為不必要之證據者，均與本條規定得提起再審之要件不
    符。
四、經查，原確定判決係於93年7 月23日宣示，並於93年8 月3
    日送達再審原告，有送達證書附卷可稽，是再審原告對該確
    定判決提起再審之訴，依照首揭規定（併參酌民法第120 條
    第2 項規定，以日、星期、月或年定期間者，其始日不算入
    ），自應於判決送達之翌日起算30日內提起。因此再審原告
    提起本件再審之訴之期間，應自93年8 月4 日起算，因再審
    原告住臺北市，毋庸扣除在途期間，是迄至93年9 月2 日即
    已屆滿，惟再審原告遲至97年10月30日始提起本件再審之訴
    ，此有本院加蓋於訴狀上收文戳記所載日期可考，顯已逾上
    開法定不變期間。雖原告主張「再審原告經歷原處分及行政
    救濟階段皆無從獲悉前陸軍第八軍團司令部90年4 月9 日90
    務行字第3818號呈，經多方查詢申訴及救濟管道，直至97年
    10月初始獲悉前開對再審原告有利之調查報告，並經立法委
    員助理建議，依行政訴訟法第276 條規定提起本件再審之訴
    。」云云，而謂本件有再審之理由知悉在後之情形。但查，
    前揭再審原告所稱陸軍第八軍團司令部90年4 月9 日90務行
    字第3818號呈（下稱系爭函文），業經再審被告於本件訴願
    階段提出，有該函文附卷可稽（參見訴願卷第119 頁至第12
    0 頁）；且再審原告亦於上訴最高行政法院階段，委請訴訟
    代理人張睿文、吳忠德律師於92年7 月8 日聲請閱卷在案，
    另有律師閱卷聲請書在卷足憑（參見最高行政法院第19頁）
    。顯見再審原告最遲應於92年7 月8 日即已知悉系爭函文之
    存在，是再審原告聲稱本件有再審之理由知悉在後之情形，
    顯非可採。
五、另再審原告主張本件有行政訴訟法第273 條第1 項第13款及
    第14款之再審事由，其理由無非：「……前陸軍第八軍團司
    令部呈90年4 月9 日90務行字第3818號呈此有利再審原告而
    足以影響判決結果之調查報告，歷經原審及上訴審，均未獲
    承審法官參採衡酌，誠有『發現未經斟酌之證物』及『原判
    決就足以影響於判決之重要證物漏未斟酌』之情事……前陸
    軍第八軍團司令部90年4 月9 日（90）務行字第3818號呈係
    再審被告依其固有職權發動調查程序而為之公文書，內容清
    楚載明再審原告並無違反國軍軍眷業務處理辦法之情事，誠
    具證據適格，為行政程序法第273 條第1 項第13款及第14款
    所稱證物……」等語。但查，系爭函文既係於前訴訟程序中
    即已存在，且再審原告亦非不知其存在，已如前述，揆諸首
    揭說明，本件自不符行政訴訟法第273 條第1 項第13款所謂
    「當事人發見未經斟酌之證物或得使用該證物者」之要件。
    再者，所謂依行政程序法調查證據，其證據方法不外為人的
    供述（含當事人與相關第三人）之詢問與記錄（行政程序法
    第39條）及文書、資料、物品之調取或請求提供（行政程序
    法第40條）、鑑定（行政程序法第41條）、勘驗（行政程序
    法第42），至於下級機關對於個案的處理意見或建議，則並
    非行政程序法所定之證據方法，行政機關仍應本於職權依據
    調查事實及證據之結果自行認定事實作成處分，不受下級機
    關處理意見或建議之拘束。再審原告所引述之系爭函文，係
    再審被告之下級機關即前陸軍第八軍團司令部的上呈，核其
    內容僅是該司令部提供其對於本案之意見及處理建議，並請
    求再審被告給予其行政指導並核示處理原則，有該函文附卷
    足考，再審原告自不能以再審被告未依前陸軍第八軍團司令
    部呈文之處理意見及建議認定事實，即謂有未依職權調查證
    據或對其有利事項未予注意之情形。又系爭函文內容既係單
    純為再審被告之下級機關前陸軍第八軍團司令部對個案的處
    理意見及建議，並請求被告給予行政指導核示處理原則之上
    下級機關間內部公文書，再審被告仍應本於職權依據調查事
    實及證據之結果自行認定事實作成處分，不受上開處理意見
    或建議所拘束，顯見該函文縱經斟酌，亦非可受較有利益認
    定或足以影響原確定判決之重要證物甚明。因此，依據前揭
    說明，本件亦不符合同法第1 項第13款所謂「但以如經斟酌
    可受較有利益之裁判者為限」及第14款所謂「原判決就足以
    影響於判決之重要證物漏未斟酌者」之要件，自不得據為提
    起本件再審之訴之事由。
六、綜上所述，再審原告主張原確定判決，有行政訴訟法第273
    條第1 項第13款、第14款之事由而提起再審之訴，然依其起
    訴主張之事實，顯難認有再審理由，再審原告徒執前詞，訴
    請判決如聲明所示，為無理由，爰不經言詞辯論，逕以判決
    駁回之。
七、本件判決基礎已經明確，兩造其餘主張或陳述，與判決結果
    無影響，不再一一論述。至於再審原告主張原確定判決另有
    行政訴訟法第273 條第1 項第1 款「適用法規顯有錯誤」之
    再審理由，依同法第275 條第1 項之規定，此部分專屬最高
    行政法院管轄，爰另為移送最高行政法院之裁定，附此敘明
    。
據上論結，本件再審之訴顯無理由，爰依行政訴訟法第278 條第
2 項、第98條第1 項前段，判決如主文。
中    華    民    國    98    年    4     月    13    日
                          臺北高等行政法院第一庭
                              審判長法  官  王立杰
                                    法  官  楊得君
                                    法  官  劉錫賢
上為正本係照原本作成。
如不服本判決，應於送達後20日內，向本院提出上訴狀並表明上
訴理由，如於本判決宣示後送達前提起上訴者，應於判決送達後
20日內補提上訴理由書（須按他造人數附繕本）。
中    華    民    國    98    年    4     月    13    日
                                    書記官   陳德銘


司法院資訊處製作；財團法人民間司法改革基金會備份。
